【裁判字號】    89,訴,404
【裁判日期】    900608
【裁判案由】    拆屋還地
【裁判全文】
臺灣雲林地方法院民事判決  八十九年度訴字第四○四號
    原      告  乙○○
    訴訟代理人  甲○○
    被      告  丁○○
                丙○○
                庚  ○
    右  一  人
    訴訟代理人  戊○○  住同右.
    被      告  己○○  住雲林.
右當事人間請求拆屋還地事件，本院判決如左：
    主      文
被告丁○○、丙○○應共同將坐落雲林縣麥寮鄉○○○段九八七之十地號土地如附圖
所示(一)部分面積零點零貳參柒公頃土地交還原告。
被告庚○應將坐落雲林縣麥寮鄉○○○段九八七之十地號土地上如附圖所示(二)部分面
積零點零零捌壹陸肆公頃之磚造平房拆除，並將該部分基地交還原告，
被告庚○及己○○應共同將坐落雲林縣麥寮鄉○○○段九八七之十地號土地如附圖所
示(三)部分面積零點零貳肆參參捌公頃土地交還原告，
被告己○○將坐落雲林縣麥寮鄉○○○段九八七之十地號土地上如附圖所示(四)部分面
積零點零零參壹參捌公頃之磚造平房拆除，並將該部分基地返還原告。
訴訟費用由被告負擔。
    事      實
甲、原告方面：
一、聲明：如主文所示。
二、陳述：
  １坐落雲林縣麥寮鄉○○○段九八七之十地號土地（下稱系爭土地）係本院八十四
    年度訴字第七八一號及台灣高等法院台南分院八十六年度重上字第七七號請求分
    割共有物事件，就同段九八七、九八八、九九一、九九三號土地，以判決合併分
    配與其單獨取得所有權，並於民國八十七年十二月八日該判決確定後已由其申請
    辦竣分割登記在案，詎系爭土地如附圖所示(一)部分（面積○‧○二三七公頃）竟
    為被告丁○○、丙○○二人共同無權占用；又附圖所示(二)部分（面積○‧○○八
    一六四公頃），則為被告庚○之磚造瓦頂平房所無權占用，再系爭土地如附圖所
    示(三)部分（面積○‧○二四三三八公頃），則為被告庚○及己○○二人共同無權
    占用，另系爭土地如附圖所示(四)部分（面積○‧○○三一三八公頃），則為被告
    己○○之磚造瓦頂平房無權占用，為此本於所有權，依民法第七百六十七條規定
    請求被告拆屋還地。
  ２對被告抗辯之陳述：
  (1)系爭土地係自同段九八七地號分割而來，而原九八七地號與同段九八八地號、九
    九一地號、九九三地號等四筆土地，於日據時期為被告庚○之先父（即被告丁○○、丙○○之先祖父）林九與原告之先父林堂合買取得，此四筆土地當時確為林
    九分管占用，嗣林九之應有部分為案外人林三、林龜理、林國明、林秋颱取得，
    並與伊（應有部分四分之一）繼續保持共有，當時伊父有無同意林九在系爭土地
    上蓋房子，伊並不清楚。
  (2)又被告主張渠等占用系爭土地係因案外人林九以坐落雲林縣麥寮段施厝寮段第一
    二八五地號、同段第一二八六地號農地與伊之先父林堂交換使用，伊否認之。
三、證據：提出台灣高等法院台南分院八十六年度重上字第七七號民事判決及確定證
    明書影本、土地登記謄本、民事強制執行聲請狀影本、土地登記簿謄本影本、日
    據時期土地登記資料影本各一份及房屋照片五幀。
乙、被告方面：
一、聲明：駁回原告之訴。
二、陳述：系爭土地原為共有土地，嗣於八十八年七月十四日始經由法院裁判分割，
    並登記為原告所有，而地上房屋乃先祖父林九等昆仲於日據時期即已興建，且將
    所有雲林縣麥寮段施厝寮段第一二八五地號、同段第一二八六地號農地與原告之
    先父林堂所交換使用，是被告等在系爭土地上之房屋並非無權占用，而係有正當
    權源甚明，退步言，原告及其先父林堂在前述農地耕作已有數十年以上，而被告
    等在系爭土地之房屋亦有五、六十年以上倘非彼此交換焉能相安無事，益見被告
    主張非虛，系爭土地上如附圖所示(二)部分其上磚造平房係被告庚○所有，另如附
    圖所示(四)部分其上磚造平房確係被告己○○的。
三、證據：提出土地登記謄本三份，並聲請傳訊證人林國明、林龜理、林秋颱。
    理      由
一、原告主張雲林縣麥寮鄉○○○段九八七之十地號土地為其所有，如附圖所示(一)部
    分（面積○‧○二三七公頃）為被告丁○○、丙○○二人共同占用；如附圖所示
    (二)部分（面積○‧○○八一六四公頃），則為被告庚○磚造瓦頂平房所占用，再
    如附圖所示(三)部分（面積○‧○二四三三八公頃），則為被告庚○及己○○二人
    共同占用，另如附圖所示(四)部分（面積○‧○○三一三八公頃），則為被告己○○之磚造瓦頂平房占用等情，此有卷附土地登記簿謄本足據，並經本院函請雲林
    縣臺西地政事務所派員協同勘驗，測繪土地複丈成果圖附卷可憑，且為被告所自
    認，堪信屬實。
二、又原告主張被告等對系爭土地係無權占有等語。被告庚○、丁○○、丙○○則抗
    辯系爭土地上之建物，在日據時期即為渠等先父、先祖林九所興建，且係以雲林
    縣麥寮段施厝寮段第一二八五地號、同段第一二八六地號農地與原告之先父林堂
    所交換使用，是被告等在系爭土地上之房屋並非無權占用云云。另被告己○○則
    辯稱系爭土地其占用部位，係其以農地與案外人林三交換而來，至該筆農地已經
    賣掉並轉了好幾手，其已不記得該筆農地地號云云。但查：
  (一)系爭土地於八十七年十二月八日經由分割裁判確定為原告單獨取得前，仍為案外
    人林三與原告及案外人林龜理、林國明、林秋颱等五人所共有之事實，有原告提
    出之系爭土地土地登記簿謄本影本及台灣高等法院台南分院八十六年度重上字第
    七七號民事判決附卷可稽。是被告己○○主張系爭土地如附圖中(三)、(四)所示其占
    用部位，係其以農地與案外人林三交換取得一節，既與前開土地登記資料事實有
    異，且為原告所否認，被告復未能舉證以實，自無可採。
  (二)次按共有物之分割，經分割形成判決確定者，即生共有關係終止及各自取得分得
    部分所有權之效力，共有人對於他共有人分得之部分既喪失共有權利，則其占有
    除另有約定外，即難謂有何法律上之原因，最高法院五十一年台上字第二六四一
    號著有判例。是共有物在分割前，各共有人固得約定範圍而使用之，但此項分管
    行為，不過定暫時使用之狀態，共有物於經法院判決分割確定時，先前共有人間
    之分管契約及使用借貸契約，即應認為終止。因之，共有人或其繼受人先前依該
    契約占用分割判決判歸其他共有人單獨所有之部分，即成無權占有。本件系爭土
    地係自同段九八七地號分割而來，而原九八七地號與同段九八八地號、九九一地
    號、九九三地號等四筆土地，於日據時期為案外人林九（即被告庚○之先父，被
    告丁○○、丙○○之先祖父）與原告之先父林堂合資購得，該四筆土地當時即為
    林九建屋占用，嗣林九就該四筆土地之應有部分（四分之三）為案外人林三、林
    龜理、林國明、林秋颱等四人取得，而林堂就該四筆土地之應有部分（四分之一
    ）則由原告取得，雙方仍繼續保持共有，迨至八十四年間始由原告對前開四名共
    有人訴請分割，並經判決確定，由原告取得系爭土地等事實，雖為兩造所不爭執
    ，並經證人林龜理、林國明到庭證述屬實，且有原告提出前揭登記簿謄本影本及
    台灣高等法院台南分院八十六年度重上字第七七號民事判決可憑。惟系爭土地既
    經法院判決分割歸予原告單獨取得確定，縱若原告之前手林堂與其他四名共有人
    之前手林九間就系爭土地有分管約定，依前所述，亦因共有物之分割而失其效力
    ，則原共有人林三、林龜理、林國明、林秋颱即令於分割以前，因分管而占有系
    爭土地，亦因系爭土地嗣經分割歸於原告所有，原共有人林三、林龜理、林國明
    、林秋颱就系爭土地已不得對原告主張為有合法占有權源至明，則依舉重明輕之
    法理，被告庚○、丁○○、丙○○縱係繼受其前手林九占用系爭土地，然系爭土
    地既經法院判決分割確定，於此情形，被告庚○、丁○○、丙○○繼續占有使用
    系爭土地，均屬無權占有，原告本於所有權請求被告庚○、丁○○、丙○○自系
    爭土地上遷出，即屬正當。
三、按所有人對於無權占用或侵奪其所有物者，得請求返還之；對於妨害其所有權者
    ，得請求除去之，民法第七百六十七條定有明文。本件系爭土地現屬原告所有，
    被告既不能證明渠等就系爭土地有何占有之正當權源。從而，原告本於所有權之
    作用，訴請被告丁○○、丙○○二人共同將系爭土地如附圖所示(一)部分面積○‧
    ○二三七公頃土地返還原告，又請求被告庚○將系爭土地上如附圖所示(二)部分面
    積○‧○○八一六四公頃之磚造平房拆除，並將土地返還原告，再請求被告庚○
    及己○○二人共同將系爭土地如附圖所示(三)部分面積○‧○二四三三八公頃土地
    返還原告，另請求被告己○○將系爭土地上如附圖所示(四)部分面積○‧○○三一
    三八公頃之磚造平房拆除，並將土地返還原告，於法洵屬有據，應予准許。
四、本件事證已臻明確，兩造其餘主張或陳述，與本件判決結果不生影響，爰不一一
    贅述。
據上論結，原告之訴為有理由，依民事訴訟法第七十八條、第八十五條第一項，判決
如主文。
中      華      民      國    九十      年      六      月      八      日
                                  臺灣雲林地方法院民事庭
~B法      官  蔣得忠
右為正本係照原本作成
如對本判決上訴須於判決送達後二十日內向本院提出上訴狀。（須附繕本）
中      華      民      國    九十      年      五      月    二十六    日
~B法院書記官  韓乾興


司法院資訊處製作；財團法人民間司法改革基金會備份。
